【裁判字號】    98,勞上易,147
【裁判日期】    990728
【裁判案由】    給付退休金
【裁判全文】
臺灣高等法院民事判決               98年度勞上易字第147號
上  訴  人  鈞贊工業有限公司
法定代理人  戊○○
訴訟代理人  吳慶隆律師
複  代理人  林舒婷律師
被  上訴人  乙○○
上列當事人間請求給付退休金事件，上訴人對於中華民國98年11
月6日臺灣士林地方法院98年度訴字第39號第一審判決提起上訴
，本院於99年7月14日言詞辯論終結，判決如下：
    主      文
上訴駁回。
第二審訴訟費用由上訴人負擔。
    事實及理由
一、被上訴人主張：其自民國（下同）87年8月1日受僱於上訴人
    ，詎上訴人於98年5月19日以其故意損耗機器及洩漏公司機
    密為由而予解雇，然被上訴人並無上訴人所指上開情事，上
    訴人片面終止兩造勞動契約，顯不合法。又被上訴人受僱於
    上訴人已逾10年，且年滿60歲而得自請退休，並於98年6月
    25日向上訴人提出退休申請，爰依勞動基準法條第53條第3
    款、第55條規定，求為命上訴人給付被上訴人退休金新臺幣
    （下同）84萬3,436元之判決（原審判決上訴人敗訴，上訴
    人不服，提起上訴）。並於本院聲明：上訴駁回。
二、上訴人則以：被上訴人係上訴人之作業員，而調整機械刀具
    乃程式設計員職責，被上訴人逾越工作權限私自調整機械刀
    具，致上訴人機器損耗、產品品質不良，經上訴人多次勸告
    仍執意為之；另依兩造勞動契約特別約定不得洩漏上訴人機
    密，詎被上訴人於上訴人改組時期，多次與上訴人有競爭關
    係之前董事長李炎枝聯絡，得以口頭方式將上訴人生產產品
    及內部情況洩漏予同業競爭對手即李炎枝所開設之宏信公司
    ；又被上訴人建議上訴人留職停薪之資深員工己○○不要回
    公司上班，且得代向宏信公司說情至該公司任職，被上訴人
    與競爭之宏信公司有所來往，將造成上訴人損害，違反被上
    訴人97年5月20日會議討論內容、工作規則第6條及兩造勞動
    契約第9條第1、2款誠信義務；又被上訴人於98年5月14、15
    、16、18日連續曠職；上訴人乃基於以上各情於同月19日依
    勞動基準法第12條第1項第4、5、6款規定終止兩造勞動契約
    。另被上訴人於同年月19日打卡上班後口頭辭職，雙方同意
    終止勞動契約，上訴人即於98年5月21日以轉帳方式結清工
    資；至被上訴人離職證明書上所載98年5月14日離職為行政
    助理疏失所致。兩造勞動契約既已終止，被上訴人於98年6
    月間再依勞動基準法相關規定請求上訴人給付退休金，並無
    理由等語，資為抗辯。並於本院聲明：(一)原判決廢棄。(二)被
    上訴人在第一審之訴駁回。
三、經查被上訴人自87年8月1日受僱於上訴人，被上訴人於98年
    6月25日向上訴人提出退休申請時，已受僱上訴人逾10年，
    且年滿60歲，其退休金金額為84萬3,436元等情，為兩造所
    不爭執，堪信為真實。
四、被上訴人主張其已受僱上訴人逾10年，且年滿60歲，依勞動
    基準法向上訴人請求給付退休金，為上訴人所否認，並以前
    開情詞置辯，是本件爭點厥為(一)兩造間勞動契約是否合意終
    止？(二)上訴人以勞動基準法第12條第1項第4、5、6款規定終
    止兩造間勞動契約是否合法？爰析述如下。
五、有關兩造間勞動契約是否合意終止部分：
  (一)上訴人抗辯被上訴人於98年5月19日以口頭方式請辭，經兩
    造同日合意終止勞動契約，上訴人並於同月21日與被上訴人
    結清工資云云。
  (二)經查依被上訴人所提出由上訴人出具之離職證明書（見原審
    卷第11頁），記載「本公司員工乙○○，平時工作態度欠佳
    ，私自調整機器及刀具，違反公司規定，屢勸不聽，造成公
    司的機器及刀具損失。經查，因洩漏本公司內部機密給競爭
    公司，造成本公司嚴重損失。故自98年5月14日（應係19日
    之誤載）起予以開除。」等語，顯然係上訴人片面終止兩造
    間之勞動契約（是否合法，如後述），上訴人抗辯兩造合意
    終止勞動契約，自屬無據。
六、有關上訴人以勞動基準法第12條第1項第4款規定終止兩造間
    勞動契約是否合法部分：
  (一)按勞動基準法第12條第1項第4款規定，勞工有違反勞動契約
    或工作規則，情節重大者，雇主得不經預告終止契約。所謂
    「情節重大」，係屬不確定之法律概念，不得僅就雇主所訂
    工作規則之名目條列是否列為重大事項作為決定之標準，須
    勞工違反工作規則之具體事項，客觀上已難期待雇主採用解
    僱以外之懲處手段而繼續其僱傭關係，且雇主所為之懲戒性
    解僱與勞工之違規行為在程度上須屬相當，方符合上開勞基
    法規定之「情節重大」之要件。則勞工之違規行為態樣、初
    次或累次、故意或過失違規、對雇主及所營事業所生之危險
    或損失、勞雇間關係之緊密程度、勞工到職時間之久暫等，
    均為是否達到懲戒性解僱之衡量標準（最高法院95年度台上
    字第2465號裁判意旨參照）
  (二)上訴人抗辯被上訴人建議上訴人留職停薪之資深員工己○○
    不要回公司上班，且得代向宏信公司說情至該公司任職，被
    上訴人與競爭之宏信公司有所來往，且己○○為資深員工對
    上訴人內部營運狀況瞭若指掌，倘己○○至宏信公司任職將
    造成上訴人損害，被上訴人違反上訴人97年5月20日會議討
    論內容、工作規則第6條（見本院卷第33頁）及兩造勞動契
    約第9條第1、2款（見本院卷第34頁）規定之不得洩漏上訴
    人營業上秘密及違反誠信義務云云。
  (三)經查證人己○○到庭證稱：伊於上訴人公司擔任操作員1年
    多後於97年7、8月起請假，迄98年5月15日又復職迄今，約
    98年5月7、8日伊回上訴人公司找老闆未遇，而與被上訴人
    聊天，被上訴人當時要伊不要回來做，並說前董事長李炎枝
    開設的宏信公司為一班制，晚一點會改二班制，被上訴人叫
    伊等他電話去宏信公司做，伊並不清楚被上訴人叫伊去宏信
    公司工作的原因等語（見本院卷第60頁）；又依上訴人開除
    被上訴人所為之說明記載：被上訴人於98年5月上旬以因景
    氣不佳要留職停薪員工己○○至同業競爭之公司上班等語（
    見原審卷第42頁）；是被上訴人僅因景氣不佳建議上訴人原
    留職停薪員工己○○至上訴人競爭公司上班，並與競爭公司
    仍有連繫，被上訴人行徑雖有不妥而有違誠信。然上訴人僅
    曾於會議中對所有員工告誡不得再與上訴人前董事長李炎枝
    或其所經營之宏信公司聯繫，有上訴人97年11月6日會議記
    錄可憑（見本院卷第30頁），上訴人並未曾就其前已發現被
    上訴人與宏信公司往來之事（如後述）對被上訴人施以懲戒
    ；且上訴人僅空言己○○為其資深員工，對上訴人公司營運
    瞭若指掌，倘己○○至競爭公司任職對上訴人實有莫大損害
    云云，並未對此確實可能發生之損害舉證證明；再以被上訴
    人任職上訴人已達10年之久，及前開被上訴人僅因景氣不佳
    所為建議之違反誠信具體情況，本院認上訴人於客觀上對被
    上訴人仍可採用解僱以外之懲處手段，惟上訴人逕為解僱，
    與被上訴人所為之前開違規行為在程度上仍難認為相當，揆
    諸前開意旨，自難認被上訴人違反工作規則或勞動契約而有
    情節重大之情形，上訴人依勞動基準法第12條第1項第4款規
    定終止兩造勞動契約，尚屬無據。
七、有關上訴人以勞動基準法第12條第1項第5款規定終止兩造間
    勞動契約是否合法部分：
  (一)勞動基準法第12條第1項第5款、第2項規定勞工故意損耗機
    器、工具、原料、產品，或其他雇主所有物品，或故意洩漏
    雇主技術上、營業上之秘密，致雇主受有損害者，雇主得不
    經預告終止契約；雇主依前開規定終止契約者，應自知悉其
    情形之日起，30日內為之。
  (二)上訴人抗辯被上訴人逾越工作權限私自調整機械刀具，致上
    訴人機器損耗、產品品質不良；且被上訴人多次與上訴人有
    競爭關係之前董事長李炎枝聯絡，得以口頭方式將上訴人生
    產產品及內部情況洩漏予李炎枝所開設之宏信公司，造成上
    訴人損害云云，並舉證人甲○○、丙○○、丁○○，並提出
    上訴人內部工作傳單、德益國際企業有限公司維修單為據。
  (三)經查證人即於96年11月之前負責上訴人生產管理之員工丙○
    ○固到庭證稱伊常看到被上訴人擅自調整機器轉速，而調整
    機器轉速可能毀損刀具或成品不符規定造成損失等語（見本
    院卷第81頁反面、第82頁）；又依上訴人所提出指正被上訴
    人工作事宜之內部工作傳單（見本院卷第46-53頁）係自97
    年11月7日起至98年4月10日止；另上訴人指陳因被上訴人擅
    自調整機器致機器損耗並進而於97年9月25日至98年4月10日
    維修機器等情，亦有上訴人所提出之維修清單及維修單可憑
    （見本院卷第37-45頁）；是上訴人抗辯因被上訴人故意損
    耗機器致其受有損害之事由，至遲於98年4月10日業已知悉
    ，惟上訴人於98年5月19日始以此為由解僱被上訴人，顯已
    逾30日之除斥期間。
  (四)次查證人丙○○又證稱上訴人於員工工作時會發給身為作業
    員之被上訴人工令單，上面會記載尺寸、數量、品名及製作
    的程序，此資料一般不會給同性質的公司知悉。一般作業員
    也透過工令單知悉訂購者為何人，如果員工洩漏給同業，同
    業可能會去扯後腿或者是削價競爭等語（見本院卷第82頁頁
    ），是被上訴人與宏信公司往來固有洩露上訴人公司機密之
    可能；然上訴人自始未能舉證明證明因被上訴人洩漏前開機
    密致其受有因同業扯後腿或者是削價競之損害，是上訴人自
    不得以被上訴人故意洩漏秘密致上訴人受有損害為由，解僱
    上訴人。
  (五)綜上，上訴人以勞動基準法第12條第1項第5款規定終止兩造
    間勞動契約，亦屬無據。
八、有關上訴人以勞動基準法第12條第1項第6款規定終止兩造間
    勞動契約是否合法部分：
  (一)按勞工無正當理由繼續曠工3日者，雇主得不經預告終止契
    約，勞動基準法第12條第1項第6款定有明文。
  (二)上訴人抗辯被上訴人於98年5月14、15、16、18日連續曠職
    ，爰此終止兩造勞動契約云云。
  (三)經查證人即上訴人人事主管丁○○到庭證稱：被上訴人於98
    年5月14到同月17日因輪休未工作，另同月18日被上訴人未
    上班亦未請假等語（見本院卷第59頁反面），是被上訴人僅
    曠工1日，上訴人以被上訴人無正當理由連續曠工3日終止兩
    造勞動契約，於法不合。
九、綜上所述，兩造並未合意終止勞動契約，且上訴人片面終止
    兩造勞動契約均不合法，兩造間勞動契約仍屬存在。又被上
    訴人主張兩造間勞動契約迄被上訴人於98年6月25日向上訴
    人提出退休申請時，被上訴人已受僱上訴人逾10年，且年滿
    60歲，符合退休要件，被上訴人所得請領之退休金數額為84
    萬3,436元等情，為兩造所不爭執，如前所述，從而被上訴
    人依勞動基準法條第53條第3款、第55條規定，請求上訴人
    給付被上訴人退休金84萬3,436元，為有理由，應予准許。
    是則原審判命上訴人如數給付，於法並無不合。上訴意旨指
    摘原判決不當，求予廢棄改判，為無理由，應予駁回。
據上論結，本件上訴為無理由，依民事訴訟法第449條第1項、第
78條，判決如主文。
中    華    民    國    99    年    7     月    28    日
                      勞工法庭
                        審判長法  官  陳邦豪
                              法  官  李昆曄
                              法  官  李媛媛
正本係照原本作成。
不得上訴。
中    華    民    國    99    年    7     月    28    日
                              書記官  李華安

司法院資訊處製作；財團法人民間司法改革基金會備份。
